【裁判字號】    99,訴,222
【裁判日期】    990908
【裁判案由】    返還不當得利
【裁判全文】
臺灣板橋地方法院民事判決               99年度訴字第222號
原      告  甲○○
原      告  乙○○○
訴訟代理人  吳玲華律師
複代理人    林士祺律師
被      告  丙○○
訴訟代理人  李宗輝律師
上列當事人間請求返還不當得利事件，經本院於民國99年8 月25
日言詞辯論終結，判決如下：
    主      文
被告應各給付原告新台幣參拾貳萬陸仟零貳拾玖元，及自民國98
年11月27日起至清償日止，按週年利率百分之5計算之利息。
原告其餘之訴駁回。
訴訟費用由被告負擔十分之四，餘由原告負擔。
本判決第1 項於原告各以新台幣壹拾貳萬元供擔保後，各得假執
行。但被告各以新台幣參拾貳萬陸仟零貳拾玖元為原告預供擔保
後，各得免為假執行。
原告其餘假執行之聲請駁回。
    事實及理由
一、原告起訴主張：
  (一)兩造之被繼承人吳漢雄於民國91年7 月14日死亡，兩造共同
    繼承坐落台北市○○路○段10號2 樓房地（下稱系爭大安路
    房屋）、台北縣永和市○○路39巷24弄11號2 樓房地（下稱
    系爭永和市房屋）之不動產，各取得應有部分1/3 ，並已為
    所有權登記，且為臺灣高等法院95年度重上字第585 號確定
    判決所認定之事實。系爭建物自始至終皆由被告獨自占有且
    拒不返還，被告無權占用系爭建物之全部之行為，數年來受
    有租金及相當於租金之不當得利，且致使原告深受損害，爰
    依民法第179條請求返還不當得利。
  (二)系爭大安房屋被告從92年3月15日起出租給第3人李麗玉，每
    月收取1萬4000元租金，直至98年3月間房客搬離為止，共計
    收取租金100萬8000元（1萬4000元×12×6=100萬8,000元）
    。兩造既各應有部分3分之1，則被告就超過其應有部分外之
    租金收入即屬不當得利，自應返還原告。總計被告應給付原
    告每人各33萬6000元（100萬8000元÷3=33萬6000元）。
  (三)系爭永和市房屋，內有四個房間，被告原先獨自使用，嗣後
    陸續將其中二個房間出租，一間租5500元，一間租4000元，
    另二間自己使用，而系爭永和市房屋若全部出租其行情價為
    1萬8000元，故被告從91年7月14日吳漢雄亡，兩造共同繼承
    起至今共受有151萬2000元相當於租金之利益（1 萬8000元×
    12×7=151萬2000 元），兩造就系爭永和市房屋既各應有部
    分3分之1，則被告就超過其應有部分之租金收入即屬不當得
    利，自應返還原告。總計被告應給付原告每人各50萬4000元
    （151萬2000元÷3=50萬4000元）。
  (四)被告就系爭永和市房屋使用收益部分：
    (1)系爭永和市房屋一直為被告丙○○所占有，並且為使用收
      益，因此丙○○受有租金及相當於租金收益之不當得利，
      就此部分被告亦不爭執，在此合先敘明。
    (2)被告爭執張佩雄承租系爭永和市房屋其中一間，租金每月
      4000元，惟稱渠已提前至97年11月17日遷出云云，原告對
      被告以4000元代價出租房間，沒有意見，但否認張佩雄已
      提前遷出，就提前終止租約部分，被告自應負起舉證責任
      。縱退步言之，張佩雄提出終止租約（原告否認之），惟
      該房間仍在被告占有使用中，被告亦受有相當於4000元租
      金之利益，就此部分被告亦應返還。
    (3)就訴外人劉小鮮、及余亮谷先後以每月五千元租金承租另
      一房間，雖然被告抗辯劉小鮮僅租一個月、余亮谷僅租三
      個月，就提前終止租約，惟原告否認之，被告自應就此負
      舉證責任，再者縱然前開二人都提前終止租約（原告否認
      之），惟系爭房間仍然是被告在使用收益中，就此部分被
      告亦受有相當於租金之收益，依法亦應返還。
    (4)被告雖承認有使用系爭永和市房屋，惟抗辯經常回大陸，
      以及因原告貼公告請渠儘速搬離，所以被告已於94年8 月
      22日搬離系爭房屋，並且該屋在97年底已由原告乙○○○
      之兒子及吳任勳占有使用中云云，就此部分原告否認，被
      告自應舉證原告等已占有使用系爭房屋。再者被告占有系
      爭永和市房屋，縱曾回大陸，惟渠對系爭房屋之占有使用
      狀態，並不會因此而中斷，更何況被告截至民國98年以前
      ，仍繼續將系爭永和市房屋出租予劉小鮮、余亮谷等人（
      參照被證三、四），足證系爭房屋仍屬於被告使用收益中
      ，縱然被告另外在他處租屋，惟此並不妨礙被告對於系爭
      永和市房屋之占有及使用。
  (五)被告抗辯為出租系爭台北市○○路房屋及系爭永和市房屋曾
    支出修繕費用云云，就此支出修繕費用部分，原告否認被證
    八、被證九及被證十之形式及實質真正性。
  (六)被告主張下列金額，應從不當得利中扣除，於法無據：
    (1)被告主張原告等人受領吳漢雄一次撫慰金501780元，應予
      扣除，並提出台灣板橋地方法院函以證其說，惟查前開板
      橋地方法院函僅是稱被告等人是吳漢雄之遺屬，就在吳漢
      雄之遺產總額200萬元內有權繼承，惟此200萬元遺產仍受
      其他法律限制。再查吳漢雄之一次撫慰金依台灣地區與大
      陸地區人民關係條例第26條之第1 項之規定，僅能由吳漢
      雄在台之親屬領受，被告當時不具備此一身份，依法不得
      參與分配，被告就此一撫慰金曾向台北高等行政法院提出
      訴訟，業經台北高等行政法院以97年度訴字第1472號判決
      駁回可證。因此被告自不能就此撫慰金主張扣抵250890元
      。
    (2)被告否認自97年12月份已開始占有使用系爭永和市房屋，
      就此被告應舉證證之，再者系爭永和市房屋被告仍有繼續
      使用收益，因此被告主張扣除102000元，於法無據。
  (七)原告對被告有下列之債權額：
    (1)被告在先父吳漢雄死亡後，偽造吳漢雄之筆跡印文，盜領
      先父吳漢雄之台北銀行存款234780 元及華南銀行之存款1
      21260元合計356040 元，前開款項應由吳漢雄之繼承人四
      人均分，故被告應分別返還原告每人89010元。
    (2)原告與被告間就請求所有權移轉訴訟，因被告敗訴，應負
      擔裁判費用48076元，故被告應分別返還原告每人24038元
      。
    (3)系爭竹林路房屋原告於98年及99年間，因該房年代久遠，
      急需修繕，故原告支出修繕費用共計36000 元，被告應負
      擔12000元，被告應分別返還原告6000元。
    (4)就系爭台北市及永和市房屋辦理繼承登記、共同共有分割
      登記，原告乃事先代墊92年、97年、98年之房屋稅及92年
      、93年、94年、97年之地價，以及辦理過戶所支出之代辦
      費用、行政規費、印花稅等合計為119,561元（3430＋279
      3＋2612＋3140＋2576＋10621＋10621＋10621＋10621 ＋
      7088＋21510＋6700＋4810＋12818＋6782＝119561），被
      告應負擔39,853元，故被告應分別返還予原告19926元。
    (5)以上原告各對於被告得主張扣抵之金額為138974元。
  (八)綜上所述，被告主張扣抵部分，於法無據。若仍准許被告扣
    抵，亦請先將原告各得對被告請求金額138974元範圍內為抵
    銷，不足部分始就被告應返還之不當得利範圍內為扣抵。
  (九)原告訴之聲明：
    (1)被告應給付原告甲○○84萬元，及自起訴狀繕本送達翌日
      即98年11月27日起至清償日止，按周年利率百分之五計算
      之利息。
    (2)被告應給付原告乙○○○84萬元，及自起訴狀繕本送達翌
      日即98年11月27日起至清償日止，按周年利率百分之五計
      算之利息。
    併陳明願供擔保，請准宣告假執行。
二、被告辯稱：
  (一)原告係於98年11月9 日起訴請求被告給付共同繼承之系爭大
    安路及永和市房屋因出租之租金收入及自住相當予租金受益
    之不當得利。惟請求權時效之計算基礎，應自98年11月9 日
    起溯及至93年11月8 日止，超過五年以上部分，請求權時效
    已消滅，被告無給付義務。
  (二)有關承租人李麗玉、張佩雄、劉小鮮、余亮谷等之租金額及
    被告自住系爭房屋相當予租金收益之不當得利，其計算起迄
    期間及金額如下：
    李麗玉租金部分：
    (1)訴外人李麗玉承租系爭大安路房屋，係從92年3 月15日起
      至98年3 月15日遷離。原告按此期間計算租金請求被告給
      付三分之二之租金，顯屬錯誤。
    (2)原告係於98年11月9 日起訴，請求被告給付上開不當得利
      ，惟租金之請求依民法第126 條規定，因五年間不行使而
      消滅。故本件請求返還租金性質之不當得利，其起算期間
      自98年11月9日開始往後回溯5年至93年11月8 日止，在此
      段期間李麗玉租金每月14000 元，原告始能請求分配返還
      ，超過93年11月8 日以前者，因被告抗辯時效消滅而不得
      請求。
    (3)查李麗玉係98年3 月15日遷離，此有租賃契約可稽，故租
      期及租金之請求，應自98年3月15日追溯至93年11月8日止
      ，合計回溯五年之租金共計742000元，超過部分原告無請
      求權，故原告可請求分配為3分之2，即甲○○、乙○○○
      各為247333元（合計494666元）。
  (三)有關原告主張被告自住使用系爭永和市房屋室內二間，另二
    間分租予他人，被告享有相當於系爭房屋全部出租18000 元
    之利益，自91年7 月14日被繼承人吳漢雄死亡，兩造共同繼
    承迄至本件請求送狀之日止，被告之不當利得共計 0000000
    元部分：
    (1)因被告時效抗辯結果，原告請求計算不當得利之期限，應
      限縮自98年11月9日起訴之日起，往後回溯5年，至93年11
      月8日為止，計算不當利得，93年11月8日以前者，不得請
      求。
    (2)訴外人張佩雄承租系爭房屋一間部分：
      原訂租期自97年2月18日起至98年2月17日止一年，租金每
      月4000元，但承租人因受原告催促搬遷而不堪其擾，致提
      早於97年11月17日遷離，此有租賃契約可稽，總共收取租
      金9個月，共計36000元。嗣後該房屋騰空，被告並無使用
      ，也無何收益可言。但97年底開始，由原告乙○○○兒子
      居住迄今。
    (3)訴外人劉小鮮及余亮谷承租系爭房屋一間部分：
      被告與劉小鮮原訂租期自97年2月26日至98年2月25日止，
      租金每月5500元，但簽約後，承租人劉小鮮以其在印尼之
      祖母過世要返回及尚未遷入為由，要求解約，被告亦同意
      解約，故未收取租金，此有未記載收取租金之租賃契約可
      稽。嗣後友人之子余亮谷情商被告暫租用一間房間，約定
      租期自97年6月5日起至98年6月5日止，租金每月5000元，
      但承租人僅租用三個月餘，在97年9 月11日即因結婚不續
      租，被告共收取租金16000 元，此有租賃契約及租金存入
      存摺可稽。
    (4)被告使用系爭住宅房間部分：
      因被告抗辯原告請求計算自住系爭永和市房屋受有租金
        利益之不當得利，僅能從98年11月9日開始回溯5年，至
        93年11月8日止，93年11月8日以前被告縱有居住系爭永
        和市房屋，原告亦不得請求不當利得。惟查被告自93年
        6 月以後，即經常返回大陸，此有護照入出境紀錄可稽
        ，復因當時兩造為被繼承人吳漢雄生前贈與被告遺產是
        否生效發生訴訟，被告居住竹林路之系爭房屋門鎖，常
        被原告更換，且受到騷擾等情形，致不大敢單獨居住系
        爭永和市房屋，故從94年8 月23日起，被告即向訴外人
        施寶釵承租台北縣永和中興街75號8樓之3房屋，另行租
        屋迄至目前，此有租賃契約書可稽，以便回台時居住，
        但仍有部分個人衣物等，尚留置在系爭永和市房屋其中
        一個房間內，但原告為澈底趕離被告，原告甲○○曾於
        98年2月8日在房內留字條方式，略謂：「請儘速於三日
        內，將你個人物品撤離此處，否則，一概以廢棄物丟棄
        。立通告者房屋所有權人：甲○○。並請將本戶鑰匙交
        予本人，否則，以非法私闖民宅報警處理」。故被告迫
        不得已，只好取走個人衣物等，不再進入系爭永和市房
        屋。系爭永和市爭房屋事實上，從97年底開始已全面由
        原告掌控，原告乙○○○之兒子及原告甲○○，即全部
        占有使用該房屋。
      從上可悉，被告在配偶吳漢雄於91年7 月14日逝後，雖
        仍居住系爭永和市房屋，但其間因屢受原告干擾致不敢
        獨居，旋於94年8 月23日起，另承租永和市○○街一間
        套房居住迄今，從而被告否認自91年7 月14日起，一直
        居住系爭永和市房屋迄今，自不得從該期間起算至98年
        1 1月9日之不當得利，何況原告請求租金之不當得利，
        僅能從98年11月9日回溯5 年計算至93年11月8日止，往
        後無追索權，在該期間內，被告僅在93年11月8 日至94
        年8月22日，係全部使用系爭房屋，以每月18000元計算
        租金之不當得利，計9個月又15日，其金額為171000 元
        ，扣除被告自己之房屋產權三分之一，應給付原告部分
        為114000元，即應返還原告之利益為各57000元。
  (四)系爭房屋兩戶因老舊需修繕，以利出租，其修繕費用、房屋
    稅、地價稅應共同分擔。另外，兩造間被告尚有其他債權可
    主張互相抵扣不當利得部分：
    (1)系爭房屋裝潢及修繕：
      系爭大安路房屋為利於出租，被告曾於92年間委請上朋
        裝璜行重貼壁紙及安裝窗廉布，因收據遺失，經該行於
        99年3月16日補開一份當年之單據一份，金額為11000元
        。另更換陽台鋁門窗及紗窗，費用為56000 元，及室內
        全部粉刷水泥漆及撕刨舊壁紙等計32000 元，均有收據
        可稽，以上合計修繕更新費用共99000 元，兩造每人各
        自應分擔費用為33000 元，被告可抵扣原告部分之金額
        為每人33000元。
      系爭永和市房屋修繕部分，因年久失修，在96年至97年
        間為將房間分租他人，故被告曾對房內破舊物品搬走及
        壁紙清除（費用3000元及6000元）、室內破損傢俱（含
        廚具、床等）清除（14500元）、疏通排水管（2800 元
        ）、增購中古洗衣機（5000元）、添購電視櫃、廚具等
        運費（1000元）、另油漆、重貼壁紙、修繕浴室天花板
        、門窗、更換紗窗門等（64400 元），以上總共耗費修
        繕及更新裝潢費用96700 元，此有弘瀚企業社與萬大企
        業社出具之單據共七張可稽。兩造每人各自應分擔費用
        為32233元，其中被告可抵扣原告之金額，每人32233元
        。
    (2)房屋稅及地價稅部分：
      系爭大安路房屋91年至96年地價稅計39983 元，此有地價
      稅繳稅單據6張可稽。另房屋稅有繳稅單據1張，金額2793
      元，及承租人李麗玉代繳稅款二次，即房屋稅款各為2757
      元、2727元，此可從李麗玉給付房租14000 元，從被告存
      摺內扣減代付房屋稅之餘額後，僅各存入租金11243 元（
      租金14000元扣除代付房屋稅2757元後之餘額）及11273元
      （租金14000 元扣除代付房屋稅2727元後之餘額），並有
      註記代繳稅之存摺可稽，以上地價稅39983元、房屋稅827
      7 元，合計48260元，兩造每人各自應分擔稅金16086元，
      其中被告可抵扣原告之金額為每人16086 元。至於系爭永
      和市房屋之房屋稅，從91年度至97年度共計19951 元，另
      地價稅90年度至96年度（中間有遺失），計25490 元，以
      上兩稅合計45441 元，此有房屋稅及地價稅之繳款單據共
      十張可稽，兩造每人各自應分擔之稅金為15147 元，其中
      被告可抵扣原告之金額每人15147 元。嗣被告更正就房屋
      稅91年度3478元及地價稅91年度6540元非屬被告繳納，應
      再予扣除。亦即被告可抵扣原告請求之金額為每人 11808
      元。
    (3)原告二人具領被繼承人吳漢雄之一次撫慰金共501780元，
      未按繼承人四人（含被告及被告之子吳偉）共同分配，被
      告可主張抵扣部分：
      按被繼承人吳漢雄逝後，被告以配偶身份原可申請月領
        撫慰金，但原告未經被告委任授權，竟擅自向被繼承人
        原服務單位台北市政府警察局提出不實切結書，謂由其
        「本人代表領取一次撫慰金，其他繼承人絕無異議」，
        以致承辦單位被矇蔽，將該一次撫慰金501780元，全部
        由原告領取，此有台北市政府警察局之復函可稽。且原
        告領得後，並未將該款分配予吳漢雄之其他法定繼承人
        即被告及被告之子吳偉（係被繼承人收養之養子）。此
        部分原告未將一次撫慰金501780元由四人均分，每人應
        得遺產為125445元，被告之子吳偉亦屬法定繼承人之一
        ，此有台灣板橋地方法院93年7月5日板院通家玉93年度
        聲繼字第39號准予備查函可稽。
      從上可悉，被告母子二人因未取得被繼承人吳漢雄之一
        次撫慰金，每人125445元，二人合計250890元，此屬被
        告母子二人對原告二人之債權，自可依兩造互負已屆清
        償期之債務，由被告向原告主張抵扣250890元。
    (4)原告家屬自97年12月份開始，住進系爭永和市房屋，已取
      得相當於每月18000元之不當得利收益，迄至99年4月30日
      止，已獲有17個月之收益，共計306000元，其中102000元
      應屬被告之利益，故原告二人應每人給付被告51000元，
      此部分屬被告之債權，故向原告主張抵扣。
  (五)兩造均在對方有債權及債務，依民法第334 條規定，被告自
    可與原告之債權，互為抵銷，分別列述抵銷後金額如下：
    (1)被告債務（即原告債權）部分：
      李麗玉租金：共收取742000元，被告應給付原告每人24
        7333元（合計494666元）。
      張佩雄租金：共收取36000元，被告應給付原告每人120
        00元（合計24000元）。
      余亮谷租金：共收取16000元，被告應給付原告每人533
        3元（合計10666元）。
      被告自己居住相當於租金之不當得利：93年11月8 日至
        94年8月22日計9個半月，以每月18000元計算，共計171
        000 元，扣除被告自己三分之一之產權及使用權，被告
        應給付原告每人57000元（合計114000元）。
      以上共計被告應給付原告每人321666元，此部分係被告
        對原告之債務，亦為原告對被告可請求給付之債權。
    (2)被告債權（即原告債務）部分：
      系爭房屋修繕裝潢費用：1.系爭大安路房屋修繕裝潢費
        用99000 元，均由被告先支付，原告二人應每人給付被
        告33000元。2.系爭永和市房屋修繕裝潢費用96700元，
        原告每人應給付被告32233元。
        以上合計原告每人應給付被告65233元。
      系爭房地之地價稅及房屋稅：1.系爭大安路房地之地價
        稅39983元、房屋稅8277元，合計48260元，均由被告支
        付，原告每人應給付被告16086 元。2.系爭永和市房地
        之房屋稅19951元、地價稅25490元，合計45441 元，均
        由被告先支付，原告應每人給付被告15147元。
        以上合計原告每人應給付被告31233元。
      被繼承人吳漢雄一次撫慰金501780元部分：全部由原告
        領取，按吳漢雄之法定繼承人除原告二人外，尚有被告
        及吳漢雄養子吳偉（即被告之子），故原告應返還被告
        （吳偉部分由被告代理受領），每人125445元。
      原告家屬自97年12月份開始迄至99年4 月份止，使用系
        爭永和市房屋全部之利得：原告二人家屬已使用17個月
        ，每月18000元，合計306000 元利得，原告應每人給付
        被告51000元。
      以上65233元＋31233元＋125445元＋51000元＝ 272911
        元。
  (六)綜上金額，被告應給付原告每人之金額為321666元，此部分
    係原告之債權，另原告每人應給付被告之金額為272911元，
    此部分係被告之債權，故被告主張依法抵銷，從而兩造債權
    債務互相抵銷後，即321666元（原告債權）－272911元（被
    告債權）＝48755 元，為被告應給付原告之金額。從上可悉
    ，原告分別向被告請求給付840000元及法定利息，顯無理由
    ，超過48755元以上部分，被告無給付義務。
  (七)台北高等行政法院97年度訴字第1472號判決，雖判決被告不
    得請領撫慰金。惟查：法治國原則下依法行政原則區分為法
    律優位與法律保留。法律優位係指行政作用與法律抵觸，應
    不生效力，故行政程序法第四條規定：「行政行為應受法律
    及一般法律原則之拘束。」而法律保留，係指國家機關組織
    之行政行為，尤其是干預人民權利之行為，其行事所依據之
    法規範，應保留給立法者以法律規定，不得由行政機關以行
    政命令定之，故中央法規標準法第5條第1項第2款及第4款規
    定：「左列事項應以法律定之：二、關於人民之權利、義務
    者。四、其他重要事項之應以法律定之者。」若法律授權行
    政機關發佈命令為補充規定者，該命令需符合立法意旨且未
    逾越母法授權之範圍，始為憲法所許。（參見大法官釋字第
    568 號）。再按，法律解釋在於解釋法律文句之意義，自不
    能完全脫逸於法律之文句，而文義解釋應為首先且必須使用
    之方法。「所謂文義解釋，主要有兩個解釋操作成序，第一
    個是文法解釋，第二個是文脈解釋。透過文法結構，可以對
    文句有初步的邏輯認知，接著才能在文句上下文的脈絡中，
    理解本文的含意，不可能有本文的含義，因此在文脈解釋中
    ，必須確定每個字、每個詞以及每個語句的可能含義範圍，
    這也就是文義解釋中的『可能文義範圍』原則。那麼，究竟
    如何操作『可能文義範圍』原則？所謂每個字、詞和語句的
    可能文義，無非指日常生活及專業生活的經常性認知，而日
    常性及專業性生活的經驗認知，則取決於認知的目的…」（
    釋字第585號解釋，廖義男大法官協同意見書）。
    臺灣地區與大陸地區人民關係條例第26條之1 規定之文義既
    係准許大陸地區之遺族得經許可進入臺灣地區申領撫卹金，
    全無剝奪大陸人士領取撫卹金之文義，自無行政法院判決中
    「在台灣地區尚有遺族或法定受益人者，大陸遺族即不得請
    領撫慰金」結論。上開行政法院判決解釋亦違反該條文立法
    理由中「維護大陸地區遺族或法定受益人之權利」的目的，
    是上開行政法院判決解釋應有錯誤，有適用法律錯誤且違背
    法律保留原則之違背法令。
    又「臺灣地區與大陸地區人民關係條例第26條之1 ，既未完
    全排除居住大陸地區之遺族或法定受益人申領一次撫慰金之
    權利，則領受月退休金人員死亡時，已合法居住臺灣地區之
    大陸配偶，自非不得享有領受撫慰金之權益。本案丙○○女
    士於83年12月7 日與吳故員結婚，已居住在臺灣地區與吳員
    共同生活，並經戶政機關於戶籍謄本中登記為配偶，與居住
    大陸地區之遺族有別，依公務人員退休法施行細則第37條規
    定，得於支領月退休金人員死亡日起，五年內行使請領撫慰
    金之權利。」並經台北市政府93年12月8日以府人四字第093
    25833000號函（被證19）說明三釋明甚詳，足見被告有權申
    請慰撫金。
    又按中華民國憲法增修條文前言中宣示增修憲法條文的目的
    乃是：「為因應國家統一前之需要」，故憲法增修條文第11
    條創造出所謂「自由地區」與「大陸地區」區別不同法領域
    ，並謂兩區人民權利義務及其他事物之處理得以法律為特別
    之規定，即明示以特別法對於亦為「中華民國國民」之大陸
    地區人民，採取特別待遇之可能性。是依據憲法增修條文第
    11條所訂立之臺灣地區與大陸地區人民關係條例第2 條之規
    定：「臺灣地區：指臺灣、澎湖、金門、馬祖及政府統治權
    所及之其他地區。大陸地區：指臺灣以外之中華民國領土。
    臺灣地區人民：指在台灣地區設有戶籍之人民。大陸地區人
    民：指在大陸地區設有戶籍之人民。」，以戶籍來區分大陸
    地區人民與臺灣地區人民，與本、外國人以國籍來區分不同
    。並相對於外國人只需符合國籍法規定之要件，即可向臺灣
    政府提出申請歸化後方取得臺灣戶籍，而大陸地區人民在中
    華民國法體系下仍為中華民國國民，無法經由歸化取得臺灣
    戶籍，故以臺灣地區與大陸地區人民關係條例第17條及內政
    部大陸地區人民在台灣地區依親居留長期居留或定居許可辦
    法第36條規定於定居許可後方可取得。故大陸地區人民非外
    國人，為國家重大變故下歷史下之特殊存在，大陸地區人民
    亦為中華民國人民，其權利應受中華民國憲法所保障。再依
    據憲法第7 條規定：「中華民國人民，無分男女、宗教、種
    族、階級、黨派，在法律上一律平等。」，即「平等原則」
    ，依據釋字第211 號解釋認為：「…為保障人民在法律地位
    上的實質平等，並不限制法律授權主管機關，斟酌具體案件
    事實上之差異及立法之目的，而為合理之不同處置。」，所
    謂合理考量即為「事物本質」。是國家機關無論立法者制訂
    法律或行政機關所為之函釋，若要將大陸地區人民及臺灣地
    區人民為差別待遇時，應提出合理解釋差別待遇出自於事物
    本質性不同。被告請領月撫慰金案件，行政法院不但曲解臺
    灣地區與大陸地區人民關係條例第26條之1 規定而為「若臺
    灣地區有遺族則大陸地區遺族即不得請領撫慰金」解釋，造
    成被告為大陸地區人民非臺灣地區人民即不得請領撫慰金之
    差別待遇，然卻未有任何合理解釋。由於兩岸人民接觸日益
    頻繁，權利義務關係越來越密切及科技進步，對於兩岸人民
    有如此巨大的差別待遇，實無必要性與合理性。
    綜上所述，上開行政法院判決法規適用不當，被告亦已依法
    提出上訴，此有行政訴訟上訴狀及上訴理由(二)狀可參。
  (九)被告答辯聲明：
    駁回原告之訴。併陳明如受不利之判決，願供擔保請准免為
    假執行之宣告。
三、兩造不爭執之事實：
  (一)兩造被繼承人吳漢雄於91年7 月14日死亡，兩造共同繼承系
    爭大安路房屋及系爭永和市房屋，應有部分各為3分之1。
  (二)系爭大安路房屋，被告自92年3月15日至98年3月15日，出租
    第3人，月租金14000元之事實。
  (四)被告支出系爭大安路房屋之修繕費用99000 元，系爭永和市
    房屋96700元，及原告支出系爭永和市房屋之修繕費用36000
    元之事實。
  (五)被告領取兩造被繼承人吳漢雄之台北銀行存款234780元及華
    南銀行之存款121260元合計356040元之事實。
  (五)兩造間就另案請求所有權移轉登記之訴訟，被告敗訴，應負
    擔裁判費用48076元之事實（98年度司聲字第195號裁定）。
  (六)被告支出系爭大安路房屋之地價稅額33443 元、房屋稅額54
    84元（合計38927 元）；及支出系爭永和市房屋之房屋稅額
    13043元、地價稅額21242元（合計34285 元）之事實（已扣
    除被繼承人吳漢雄名義之繳納之稅額部分。）。
  (七)就系爭大安路房屋及系爭永和市房屋辦理繼承登記、分割登
    記，及原告支出房屋稅、地價稅，與支出代辦費用、行政規
    費、印花稅等合計為113338元之事實（已扣除稅納稅義務人
    為吳漢雄、吳李超各為3430元、2793元之部分）。
四、本件兩造爭執點，在於：
  (一)被告受有不當得利額為若干？
  (二)被告得主張抵銷額之範圍？
  (三)原告得主張抵銷額之範圍？
  (四)被告為消滅時效之抗辯是否有理由？
  (五)原告各得請求被告給付之金額？
    茲分述如下：
  (一)被告受有不當得利額部分：
    (1)被告自承訴外人李麗玉承租系爭大安路房屋，係自92年 3
      月15日起至98年3 月14日（被告誤認為15日）遷離，月租
      金14000 元等事實，此有租賃契約可稽（見本院卷第28至
      30頁），且為原告所不爭執之事實。則被告就系爭大安路
      房屋受有租金利益額，自92年3月15日起至93年11月9日止
      之租金額為277877元（被告抗辯消滅時效部分）；另自93
      年11月10日起至98年3 月14日止之租金額為730123元（未
      罹於時效部分），應可認定。
    (2)被告自承在被繼承人吳漢雄於91年7 月14日逝後，仍居住
      系爭永和市房屋，直至94年8 月23日起，始另承租永和市
      ○○街套房住居，但仍有部分被告個人衣物等，尚留置在
      系爭永和市房屋（如本院卷第88頁簡圖右二）一間房內，
      被告直至98年2月8日取走個人衣物，未再使用系爭永和市
      房屋等事實，此有卷附租約二件、字據一件（見本院卷第
      40至44頁）及本院99年5 月12日言詞辯論筆錄可稽（見本
      院卷第86頁反面筆錄），且兩造均不爭執系爭永和市房屋
      ，內有四間房，如出租時月租金，左一、右二、右三房間
      均各為四千元、右一則為五千元之事實（見本院卷第86頁
      反面筆錄），準此，被告受有占用系爭永和市房屋之相當
      於租金利益額部分，自91年7月15日起至93年11月9日止計
      473426元（被告抗辯已消滅時效部分）；另自93年11月10
      日起至94年8月22日止計159965 元（未罹於時效部分）。
      又自94年8月23日起至98年2 月8日止，被告被告占用系爭
      永和市房屋右二之房間部分，其中自94年8 月23日起至97
      年2 月17日止，被告占用系爭永和市房屋右二之房間部分
      ，因被告為系爭永和市房屋共有人，且占用部分未逾該房
      屋3分之1，且此期間並未另有出租其他房屋之事實，難認
      被告受有不當利益可言，是被告此段期間之占用，並未受
      有不當得利，應可認定。至於97年2 月18日起至97年11月
      17日止，被告占用系爭永和市房屋右二之房間（因被告另
      有出租右1及3房屋予第3人），則此期間被告受有計36000
      元之使用利益。被告自97年2 月18日起至97年11月17日止
      ，將系爭永和市房屋右3 房間，出租第3 人張佩雄使用，
      月租金4000元，共計收360 00元租金額，此為兩造所不爭
      執之事實，且有被告提出存摺影本可稽（見本院卷第 132
      、209至213頁），應可採信。被告自97年6月5日起至97年
      9月11日止，將系爭永和市房屋右1房間，出租第3 人徐亮
      谷使用，月租金5千元，計收16000元租金額之事實，有被
      告提出租約及存摺影本在卷可稽（見本院卷第34至37頁、
      70、71頁），核屬有據，堪予採信。是原告主張被告有收
      取逾上開範圍之租金額，尚乏依據，要不可取。
  (二)被告主張抵銷額之部分：
    (1)被告支出系爭大安路房屋之修繕費用99000 元（均係92年
      間支出之修繕費用），系爭永和市房屋修繕費用96700 元
      之事實，且有估價單在卷可稽（見本院卷第45至48頁），
      此為兩造所不爭執之事實（見本院卷第203 頁反面筆錄）
      ，則被告就此支出修繕費用對原告各得抵銷系爭大安路房
      屋之修繕費用33000元（此部分均在93年11月9 日前支出）
      、系爭永和市房屋修繕費用32233 元（元以下採四五捨五
      入）。
    (2)被告支出系爭大安路房屋之地價稅額33443 元、房屋稅額
      5484元（合計38927 元）；及支出系爭永和市房屋之房屋
      稅額13043元、地價稅額21242元（合計34285 元）之事實
      ，亦為兩造所不爭執之事實（被告原主張之金額中，應扣
      除兩造繼承前之被繼承人吳漢雄名義之納稅額部分。），
      併有卷附稅單及存摺可考（見本院卷第49至55頁），則被
      告就此支出地價稅等費用對原告各得抵銷21067 元（其中
      包含在93年11月9 日前繳納者，則有92年地價稅額6540元
      、及93年房屋稅2757元部分，此部分各得抵銷額為3099元
      ）。
    (3)原告甲○○自承98年11月1 日起置放床舖占用系爭永和市
      房屋其中右一房間，惟自99年1 月開始則由原告乙○○○
      之子住居使用等情（見本院卷第86頁反面筆錄），則原告
      在上開期間均未占用逾其應有部分3分之1，因原告均為系
      爭永和市房屋共有人，且占用部分均未逾該房屋3分之1，
      且此期間並未另有出租使用其他房間之事實，難認原告受
      有不當利益可言，是原告此段期間之占用，並未受有不當
      得利，應可認定。被告辯稱原告占用系爭永和市房屋之利
      益，原告應每人給付被告51000 元等語，為原告所否認，
      被告就此積極有利之事實，並未依民事訴訟法第277 條本
      文規定，舉證以實其說，尚乏依據，難以採信。
    (4)被告辯稱：被繼承人吳漢雄一次撫慰金501780元，全部由
      原告領取，但被繼承人吳漢雄之法定繼承人除原告二人外
      ，尚有被告及吳漢雄養子吳偉（即被告之子），故原告應
      返還被告（吳偉部分由被告代理受領），每人125445元等
      語。但查原告係依當時法令規定向臺北市政府警察局中正
      第一分局領取遺囑一次慰撫金501780元，至於被告是否依
      法得領取慰撫金，要係被告得否請求臺北市政府警察局中
      正第一分局給付之關係，且被告目前確對臺北市政府警察
      局中正第一分局提起行政訴訟中，此有原告提出臺北高等
      行政法院97年度訴字第1472號判決書及被告提出上訴理由
      書在卷可稽（見本院卷第101至109、141至153頁），又原
      告並非代理被告領取一次慰撫金，亦有被告提出之臺北市
      政府警察局中正第一分局95年5月8日北市警中正一分人字
      第09530080900 號函在卷可考（見本院卷第56頁），是原
      告領取之慰撫金501780元倘不合法，則係臺北市政府警察
      局中正第一分局得否請求原告返還，被告並無得請求原告
      給付其中4分之1金額125445元予被告之法律權源。亦即被
      告依法得否請求慰撫金之對象為臺北市政府警察局中正第
      一分局，核與原告領取一次慰撫金是否合法有據，尚屬無
      涉。是被告辯稱得請求原告給付125445元而為抵銷云云，
      顯有誤會，要不可取。
  (三)原告主張抵銷額之部分：
    (1)原告於98年99年間支出系爭永和市房屋之修繕費用 36000
      元部分，有原告提出之估價單影本二件及收據影本二件為
      證（見本院卷第116至118頁），且為被告所不爭執之事實
      （見本院卷第203 頁反面筆錄），則原告就此支出修繕費
      用對被告各得主張抵銷額為12000 元，為有理由，應可採
      信。
    (2)被告於91年7 月18日擅自領取兩造之被繼承人吳漢雄之台
      北銀行存款234780元及華南銀行之存款121260元合計3560
      40元之事實，為被告所不爭執事實，併有原告提出本院97
      年度簡字第73號刑事簡易判決書在卷可稽（見本院卷第11
      0至114頁）。因被繼承人計四人（兩造及被繼承人認領之
      子）。是原告就此繼承財產額對被告各得主張抵銷額為89
      010元，核屬有據，應予採信。
    (3)兩造間就另案請求所有權移轉登記之訴訟（本院93年度重
      訴字第244號、臺灣高等法院95年度重上字第585號），被
      告應負擔裁判費用確定為48076 元之事實，此有本院98年
      度司聲字第195號民事裁定在卷可稽（見本院卷第115頁）
      ，被告亦未爭執。是此確定被告應負擔之訴訟費用額部分
      ，原告各對被告主張抵銷額24038元，應屬可取。
    (4)就系爭大安路房屋及系爭永和市房屋辦理繼承登記、分割
      登記，原告支出92年、97年、98年之房屋稅及92年、93年
      、94年、97年地價稅，及支出代辦費用、行政規費、印花
      稅等合計為119561元之事實，固據提出房屋稅單、地價稅
      單及支出代辦費用、行政規費、印花稅收據在卷可稽（見
      本院卷第119至129頁），但除其中地價單稅納稅義務人吳
      漢雄、吳李超各為3430元、2793元，原告或被告並非納稅
      義務人，尚不得令被告負擔之，應予扣除；扣除後其餘11
      3338元，均為被告所未爭執，是此部分之地價稅等費用額
      原告各對被告得主張抵銷額為18890 元，應屬可取。原告
      主張就此地價稅等費用逾此範圍部分之抵銷額，即有未洽
      ，不應准許。
    (5)被告主張對原告各抵銷額為：33000 元（系爭大安路房屋
      之修繕費用）、32233元（系爭永和市房屋修繕費用）、2
      1067元（被告支出地價稅等費用），共計86300 元。而原
      告主張上開(1)至(4)抵銷額，但並未指明抵銷之先後（僅主
      張以被告以上得抵銷額先為抵銷，不足部分再主張以被告
      不當得利額抵銷之。），惟就(2)所示89010 元（被告擅自
      領取被繼承人之帳戶存款額），係在91年7 月18日債權最
      先發生之時點，且已足抵銷被告上開之抵銷額，其餘抵銷
      額自無再為抵銷之必要。是原告以此89010元債權額中863
      00元抵銷被告上開86300 元之債務額，核屬有據，應予採
      信。
  (四)被告為消滅時效之抗辯有理由：
    按租金之請求權因5年間不行使而消滅，既為民法第126條所
    明定，則凡無法律上之原因，而獲得相當於租金之利益，致
    他人受損害時，如該他人之返還利益請求權，已逾租金短期
    消滅時效之期間，對於相當於已罹於消滅時效之租金之利益
    ，即不得依不當得利之法則，請求返還。其請求權之時效期
    間，仍應依前開規定為5年（參照最高法院49年台上字第173
    0號判例意旨及65年度第5次民庭庭推總會議決定(二)、66年度
    第7 次民庭庭推總會議決議(一)、95年度第17次民事庭會議決
    議）。基此，相當於租金之損害金，因5 年間不行使而消滅
    ，則原告係於98年11月9日始起訴請求（見本院調字卷第4頁
    ），就起訴（98年11月9日）前罹於五年時效期間（即93 年
    11月9 日前）部分，自不得再依不當得利之規定，請求被告
    返還所受相當於租金之利益至明。從而，原告依不當得利之
    法律關係，請求被告給付系爭大安路房屋受有相當租金利益
    即自92年3月15日起至93年11月9日止之租金額277877元，及
    系爭永和市房屋受有相當於租金利益即自91年7 月15日起至
    93年11月9 日止之租金額473426元部分之請求權，既已罹於
    五年消滅時效，被告為消滅時效之抗辯，為有理由。是原告
    此部分之請求，為無理由，應予駁回。
  (五)原告得請求被告給付之金額：
    (1)查被告自93年11月10日起至98年3 月14日止，就系爭大安
      路房屋受有租金利益額為730123元；被告自93年11月10日
      起至94年8 月22日止受有占用系爭永和市房屋之相當於租
      金利益額為計159965元；及自97年2 月18日起至97年11月
      17日止，被告占用系爭永和市房屋右二之房間受有計3600
      0元之使用利益；自97年2月18日起至97年11月17日止，將
      系爭永和市房屋右3房間出租受有36000元租金額；與自97
      年6月5日起至97年9月11日止，將系爭永和市房屋右1房間
      出租受有16000 元租金額之事實，已如前述，則被告各對
      原告每人受有不當得利額326029元（計算式：730123元加
      159965元加36000元加36000元加16000元除以3等於326029
      元）。是原告依不當得利之法律關係，各得請求被告給付
      326029元，為有理由，應予准許。
    (2)按給付無確定期限者，債務人於債權人得請求給付時，經
      其催告而未為給付，自受催告時起，負遲延責任。其經債
      權人起訴而送達訴狀者，與催告有同一之效力；遲延之債
      務，以支付金錢為標的者，債權人得請求依法定利率計算
      之遲延利息；應付利息之債務，其利率未經約定，亦無法
      律可據者，週年利率為百分之五，民法第229條第2項、第
      233條第1項前段、第203 條分別定有明文。原告各請求被
      告返還不當得利額326029元，既無確定期限，則原告一併
      請求被告給付自起訴狀繕本送達（98年11月26日）翌日即
      98年11月27日（見本院調字卷第46頁）起至清償日止，按
      年息百分之5 計算之法定遲延利息，即屬有據，應予准許
      ；逾此部分法定遲延利息之請求，為無理由，應予駁回。
    (3)基上所述，原告依不當得利之法律關係，各請求被告給付
      326029元，及自98年11月27日起至清償日止，按年息百分
      之5 計算之法定遲延利息，為有理由，應予准許；逾此部
      分之請求，為無理由，應予駁回
五、原告勝訴部分，兩造均陳明願供擔保，聲請宣告准或免為假
    執行，核無不合，爰分別酌定相當擔保金額准許之。至於原
    告敗訴部分，則失所附麗，應併予駁回。
六、本案事證已臻明確，兩造其餘主張、陳述及所提之證據，經
    本院斟酌後，均與本案判斷結果無影響，毋庸再予一一審酌
    ，附此敘明。
七、訴訟費用負擔部分：民事訴訟法第78條、第85條第1項。
中    華    民    國    99    年    9    月     8     日
                  民事第二庭    法  官  李行一
以上正本係照原本作成
如對本判決上訴，須於判決送達後20日內向本院提出上訴狀
中    華    民    國    99    年    9    月     8     日
                                書記官  蔡於衡

司法院資訊處製作；財團法人民間司法改革基金會備份。
